【裁判字號】    99,國,50
【裁判日期】    991227
【裁判案由】    國家賠償
【裁判全文】
臺灣臺北地方法院民事判決                99年度國字第50號
原      告  交通部公路總局第一區養護工程處
法定代理人  莊明松
訴訟代理人  李德正律師
            劉  楷律師
上一人之
複代理人    林明信律師
被      告  臺灣電力股份有限公司
法定代理人  陳貴明
訴訟代理人  羅翠慧律師
複代理人    羅筱茜律師
            李姝律師
上列當事人間請求國家賠償事件，本院於民國99年11月29日言詞
辯論終結，判決如下：
    主      文
被告應給付原告新臺幣壹佰貳拾壹萬肆仟貳佰拾柒元，及自民
國九十九年九月十一日起至清償日止，按週年利率百分之五計算
之利息。
原告其餘之訴駁回。
訴訟費用由被告負擔二分之一，餘由原告負擔。
本判決第一項於原告以新臺幣肆拾萬伍仟元供擔保後，得假執行
；但被告以新臺幣壹佰貳拾壹萬肆仟貳佰拾柒元，得免為假執
行。
原告其餘假執行之聲請駁回。
    事實及理由
一、原告主張：訴外人呂福源、呂修賢、呂雅雪、呂嘉宜、呂順
    益為呂林麗敏之繼承人，呂林麗敏於民國96年11月12日騎乘
    機車由桃園縣桃園市往龜山鄉行駛，行經伊所管理維護之桃
    園縣龜山鄉○○○路668 號前道路，因舖設柏油路面人孔蓋
    周圍坑洞凹陷導致人車倒地而顱內出血致死（下稱系爭事故
    ），其等依國家賠償法（下稱國賠法）第3 條第1 項規定，
    於97年11月5 日向伊提起請求國家賠償事件，案經臺灣板橋
    地方法院（下稱板橋地院）作成97年度國字第28號民事判決
    、臺灣高等法院作成98年度上國字第18號民事判決確定在案
    ，判命伊給付呂福源新臺幣（下同）655,453 元，給付呂修
    賢、呂雅雪、呂嘉宜、呂順益各400,000 元及均自97年11月
    5 日起至清償日止，按週年利率5 ％計算利息。惟依公路用
    地使用規則第3 條規定，被告為桃園縣龜山鄉○○○路沿線
    之公路用地使用者，依法負有養護之責任，伊於系爭事故發
    生前，曾多次以函文通知被告進行修護系爭道路沿線之手孔
    蓋周遭道路以維平整，均置之未理，被告與系爭事故之發生
    間具備因果關係，應與伊同負侵權行為損害賠償責任，伊依
    國賠法第3 條第2 項規定向被告起訴求償。又伊於前開板橋
    地院97年度國字第28號事件訴訟程序中，已依民事訴訟法第
    65條第1 項規定，將訴訟告知於因自己敗訴而有法律上利害
    關係之被告，被告於臺灣高等法院98年度上國字第18號準備
    程序出席表示意見，依同法第63條第1 項規定，被告不得主
    張上開民事判決不當，爰依國賠法第3 條第2 項規定提起本
    件訴訟等語。並聲明：(一)被告應給付原告2,428,474 元及自
    起訴狀繕本送達翌日起至清償日止，按年息5 ％計算利息。
    (二)願供擔保聲請宣告假執行。
二、被告則以：依公路法第30條第2 項規定，原告向伊徵收公路
    用地使用費，優先用於公路之修建、養護及管理，伊於系爭
    事故發生當時向原告給付1,139,471 元之公路用地使用費，
    系爭公路之養護責任應由原告負擔，又伊每年均提供二次檢
    驗及養護，並製作手孔蓋養護工作日誌，實際上亦每三個月
    即巡視養護一次，並無違反電業法第42條：每年至少檢驗機
    器及線路一次並記載檢驗結果之規定，且依原告提出兩造往
    來函件，可知伊均有依原告請求進行養護，伊無過失行為甚
    明，不負損害賠償，縱認伊應負損害賠償，惟公路修建養護
    管理規則第32條、第33條規定，原告為系爭路段之公路主管
    機關，其對伊裝設系爭人孔蓋有監督、管理責任，對所轄公
    路應指定養護單位擬定全年養護計畫切實辦理，並保持各項
    設施之完整，遇有災害或意外毀損，應負迅速通報並予搶修
    之職責，系爭事故發生於96年11月12日，原告最後通知被告
    養護之日期為96年8 月間，期間將近二至三個月間均未盡通
    知責任，屬與有過失，自得以此抗辯兩造過失比例各為二分
    之一，伊僅就二分之一範圍內負賠償責任等語，資為置辯。
    並聲明：(一)原告之訴駁回。(二)願供擔保請准免為假執行。
三、兩造不爭執事項：
(一)、呂福源、呂修賢、呂雅雪、呂嘉宜、呂順益依國賠法第3 條
    第1 項規定，於97年11月5 日向原告提起請求國家賠償事件
    ，經板橋地院作成97年度國字第28號民事判決、臺灣高等法
    院作成98年度上國字第18號民事判決確定在案，判命原告分
    別給付呂福源、呂修賢、呂雅雪、呂嘉宜、呂順益如上所述
    金額，有上開案號民事判決影本各1 份在卷可參（見卷第8-
    20、129-130 頁），並經本院依職權調閱上開民事卷宗及臺
    灣桃園地方法院檢察署（下稱桃園地檢署）96年度相字第17
    73號相驗卷宗查核屬實。
(二)、原告因系爭事故已向呂福源、呂修賢、呂雅雪、呂嘉宜、呂
    順益等給付國家賠償金2,428,474 元，有其99年5 月24日一
    工勞字第0991003707號函文內容在卷為憑（見卷第21頁）。
(三)、被告於97年間向原告給付公路用地使用費1,139,471 元，有
    原告97年5 月26日收據影本一紙在卷可按（見卷第91頁）。
四、兩造爭執事項及法院判斷理由：
(一)、原告主張其對被告有損害賠償之求償權，是否有據？
(二)、如是，原告所得請求金額若干，被告抗辯應適用過失相抵原
    則，是否有據？
    茲就兩造爭點及本院得心證理由分述如下：
(一)、原告主張其對被告有損害賠償之求償權，是否有據？
 1、按公有公共設施因設置或管理有欠缺，致人民生命、身體或
    財產受損害者，國家應負損害賠償責任。前項情形，就損害
    原因有應負責任之人時，賠償義務機關對之有求償權。國賠
    法第3 條第1 項及第2 項定有明文。而所謂管理有欠缺者，
    係指公共設施建造後未妥善保管，怠為修護致該物發生瑕疵
    而言；至第2 項所定「有應負責任之人」，則指依法令、協
    議，或直接、間接對於損害原因有應負責者，賠償義務機關
    對之均有求償權，舉凡公共設施設計人、施工承攬人、驗收
    人、管理人或其他使用人俱應包括在內。次按使用公路用地
    之設施，由使用人負責養護，如因養護不善致他人遭受損害
    時，應由使用人負責賠償。使用人者，謂在公路用地內挖掘
    、埋設或附掛設施之公私機構或法人。公路用地使用規則第
    3 條第1 項第10款、第8 條復有明文。
 2、原告主張：依國賠法規定賠償呂福源、呂修賢、呂雅雪、呂
    嘉宜、呂順益之損害等情，業據提出板橋地院、臺灣高等法
    院民事判決影本、99年5 月24日一工勞字第0991003707號函
    等在卷為憑，復經本院依職權調閱前開卷宗查核屬實，並為
    被告不爭執，足堪認定為真，被告雖以前揭情詞置辯，惟查
    ：(1)系爭道路之人孔蓋坑洞高低落差極大，有道路交通事故
    現場圖、道路交通事故照片黏貼紀錄表十紙可按（見板院卷
    第132 、143 至152 頁），足見系爭道路已不具備道路通常
    應有之狀態及功能，且未及時設置警告標誌，足以影響行車
    安全，即係公共設施管理之欠缺，是原告因設置或管理有欠
    缺，發生路面浮凸不平整現象，致呂林麗敏行經系爭公路時
    ，發生人車倒地而顱內出血致死，依上開說明，其管理機關
    即原告固應對呂林麗敏負損害賠償責任，惟系爭公路雖屬公
    有公共設施，實際上係由被告申請，經原告核准後，於系爭
    公路加裝人孔蓋，以利裝設地下管線使用至今，依其使用方
    式及使用目的以觀，被告為系爭公路之使用人，對之自負有
    管理維護之義務。(2)又國家機關對於損害之發生，同屬應負
    責任之人，在其應負責任範圍內，即應自負其責，尚不得藉
    由契約之約定轉嫁己責於他人，以規避國家機關應負之賠償
    責任，有最高法院96年臺上字第2495號民事判決節錄要旨參
    照，縱兩造間曾約定由被告給付原告公路用地使用費，由原
    告負擔系爭公路之維護，亦不得以此免除法定之公路使用人
    即被告之養護責任，被告執此抗辯不負養護責任，自無所據
    。(3)再依被告提出附卷之手孔蓋巡視紀錄表所載日期為96年
    6 月1 到30日，工程施工照片紀錄所載施工日期為96年9 月
    9 日（見卷第65-70 頁），距離系爭事故之發生即同年11月
    12日僅二月餘，縱考量人孔蓋旁水泥脫落原因雖有多端，車
    輛經過次數、風化、耗損等因素，然不至於如此短暫期間，
    出現人孔蓋因水泥脫落與路面出現明顯落差之不平整情形，
    足見其修復施工未達安全保障之品質，被告復未證明其已盡
    善良管理人之注意義務，其抗辯無過失，亦不足採。(4)系爭
    事故雖經桃園地檢署判斷認為被告無業務過失，故未進行偵
    查，有其96年相字第1773號相驗報告書在卷為佐（見卷第12
    9-130 頁），惟民事上與刑事上之過失概念，其構成要件未
    盡相同，民法上之過失，乃指按其情節應注意、能注意而不
    注意之情形，即令與刑法業務過失不符，亦無妨礙民法上過
    失要件之成立。從而被告身為系爭公路之使用人，未盡注意
    義務，致系爭公路呈現凹陷不平整現象，致呂林麗人車倒地
    受傷致死，顯有過失，自應負損害賠償責任，原告就系爭國
    家賠償事件，既已於99年間賠償呂林麗敏之繼承人呂福源等
    共計2,428,474 元，而被告復對於上開賠償金額之計算並不
    爭執，則原告依據上開規定，對於被告即有求償權，其依國
    賠法第3 條第2 項規定，主張被告應同負賠償責任，並提起
    本訴向被告為求償，即屬有據。
(二)、如是，原告所得請求金額若干，被告抗辯應適用過失相抵原
    則，是否有據？
 1、按損害之發生或擴大，被害人與有過失者，法院得減輕賠償
    金額或免除之。民法第217 條第1 項規定。所謂被害人與有
    過失，係指被害人苟能盡其善良管理人之注意，即得避免其
    損害之發生擴大，竟不注意之意。而就損害之發生或擴大，
    賠償權利人之行為就損害之發生或擴大亦具有共同之原因，
    基於賠償制度之公平分擔，就賠償義務者之過失與賠償權利
    者之過失兩相衡量，以定賠償責任之有無及其範圍，是為過
    失相抵原則。賠償權利人是否具有過失則以其有無在法律違
    反注意義務為要件。又其過失行為則不限於積極行為，即使
    不預先促賠償義者注意或怠於避免或減少損害之消極行為亦
    包括之。本件被告抗辯原告對系爭事故亦具有過失行為存在
    ，則應探就原告是否對上開道路之維護具有法律上注意義務
    存在。
 2、原告雖主張：依公路修建養護管理規則第33條、公路用地使
    用規則第8 條及第16條規定，原告就使用人自行加裝之系爭
    人孔蓋不負監督、管理責任，被告應負全部賠償云云；惟查
    ：公路修建養護管理規則第33條第3 款所規定公路養護業務
    之範圍，包含其他設置於公路用地範圍內各項設施之養護，
    系爭人孔蓋雖係由使用人所加裝，惟該款規定未排除非主管
    機關設置之設施，其養護業務之範圍，自包含被告裝設於公
    路上之人孔蓋，至為甚明，揆以上開條文之說明，揭櫫過失
    相抵是以賠償權利人與賠償義務人間是否對損害發生具有共
    同原因，基於賠償制度分擔而衡量，以定賠償責任之有無及
    其範圍，是如果賠償權利人具有違反法律注意義務而具過失
    時，且該過失為造成損害之共同原因，即與賠償義務人按比
    例分擔責任，此不因為法律訂立內部求償關係，而使在法律
    上應盡義務者免責，本件固係國家主管機關向賠償義務人求
    償事件，被告依上開法令應負賠償責任，但造成呂林麗敏死
    亡原因者，除被告未盡養護責任外，亦與原告未按上述法令
    規定以發現缺失，促成被告改善情形之注意義務，相互具備
    因果關係，此係系爭事故之共同原因，是故分配本件賠償分
    擔額時，亦因考量原告未預為注意之情形，原告稱其於本件
    為無過失，不適用過失相抵原則等語，尚不足採。依兩造對
    系爭事故發生原因衡量，即被告因施作人孔蓋周邊水泥塊脫
    落瑕疵及所負養護責任，與原告怠於促被告改善注意之情形
    比較，考量雙方過失行為應分擔責任之比例，因原告為系爭
    公路之主管機關，其怠於注意促請使用人即被告改善或代為
    修繕，被告則是未能維持養護工程品質產生瑕疵，雙方疏失
    程度一般，按比例應認兩造就此賠償金額各分擔二分之一，
    依此比例計算，被告應負擔1,214,237 元（2,428,474 ×1/
    2=1,214,237 ，元以下四拾五入）。
五、綜上所述，原告依國賠法第3 條第2 項，請求被告給付1,21
    4,237 元及自起訴狀繕本送達翌日即99年9 月11日起至清償
    日止，按年息5 ％計算之利息，為有理由，原告逾此範圍之
    請求，為無理由，而應予駁回。
六、本判決原告勝訴部分，兩造分別陳明願供擔保請准宣告假執
    行或免為假執行，核均無不合，爰分別酌定相當之擔保金額
    ，予以准許。至原告敗訴部分，其假執行之聲請失所附麗，
    應予駁回。
七、本件事證已臻明確，兩造其餘主張、陳述及所提證據，經審
    酌與本院前揭判斷不生影響，毋庸再予審酌，併此敘明。
八、訴訟費用負擔之依據：民事訴訟法第79條。
中    華    民    國    99    年    12    月    27    日
                  民事第五庭    法  官  鄧德倩
以上正本係照原本作成
如對本判決上訴，須於判決送達後20日內向本院提出上訴狀。如
委任律師提起上訴者，應一併繳納上訴審裁判費。
中    華    民    國    99    年    12    月    27    日
                                書記官  林孔華

司法院資訊處製作；財團法人民間司法改革基金會備份。
